臺灣臺中地方法院民事判決　　　　　　　99年度訴字第1483號
原　　　告　蔡鴻銘
訴訟代理人　黃雅琴律師
　　　　　　羅宗賢律師
被　　　告　漢邑建設股份有限公司
法定代理人　楊牡丹
上列當事人間確認董事委任關係不存在事件，本院於民國100年5
月10日言詞辯論終結，判決如下：
    主  文
原告之訴駁回。
訴訟費用由原告負擔。
    事實及理由
壹、程序事項：
一、按解散之公司除因合併、分割或破產而解散外，應行清算；
    解散之公司，於清算範圍內，視為尚未解散；公司經中央主
    管機關撤銷或廢止登記者，準用第24條至第26條之規定，公
    司法第24條、第25條、第26條之1分別定有明文。又按股份
    有限公司應由董事長對外代表公司，惟公司與董事間訴訟，
    除法律另有規定外，則由監察人或股東會所選任之人代表公
    司為訴訟，公司法第208條第3項、第213條定有明文，其立
    法目的乃恐董事長代表公司對董事起訴，難免有循私之舉。
    若公司已解散行清算程序，公司董事雖不得以董事身分執行
    職務，而應由清算人執行清算事務，但公司之清算，原則上
    以董事為清算人，除非公司法或章程另有規定或股東會另選
    清算人時，不在此限（公司法第322條第1項）。且清算人於
    執行清算事務範圍內，除另有規定外，其權利義務與董事同
   （公司法第324條）。是董事原則上應為清算人，且清算人之
    權利義務與董事同，則董事以清算人身分對董事為訴訟，亦
    難免有循私之舉。依同一法理，仍不宜由董事以清算人身分
    對董事為訴訟。再查清算中，公司股東會與監察人依然存續
    ，對董事之訴訟依法仍應由監察人或股東會所選任之人代表
    公司為之，始為適法（最高法院94年度臺上字第230號判決
    意旨參照）。本件被告公司業經民國88年4月28日八八建三
    管字第313678號函撤銷登記在案，有本院向經濟部中部辦公
    室調閱被告公司登記案卷及公司變更登記事項卡在卷可稽，
    依公司法第26條之1準用同法第24條規定，應進行清算程序
    ，惟被告公司迄今尚未選任清算人，其章程亦未另設有清算
    人，又原告係主張其與被告公司間並無董事之委任關係存在
    ，揆諸前揭說明，自應由被告之監察人即楊牡丹代表公司為
    訴訟，合先敘明。
二、按確認法律關係之訴，非原告有即受確認判決之法律上利益
    者，不得提起之，民事訴訟法第247條第1項前段定有明文。
    所謂即受確認判決之法律上利益，係指法律關係之存在與否
    不明確，致原告在私法上之地位有受侵害之危險，而此危險
    得以對於被告之確認判決除去之者而言（最高法院52年臺上
    字第1922號判例意旨參照）。經查，被告公司雖已撤銷登記
    ，惟迄未完成清算程序，依公司法第26條之1準用第24條、
    第25條規定，被告公司之法人人格仍繼續存在。而依原告提
    出之被告公司變更登記事項表，原告列為被告公司董事，客
    觀上有使人認為原告係被告公司之董事之虞。又因原告在不
    知情之情況下，由被告公司登記為被告公司之董事，而遭法
    務部行政執行署臺中行政執行處函文通知要求原告繳納被告
    公司所欠繳之稅賦，暨說明被告公司之財產狀況及為必要之
    陳述，有法務部行政執行署臺中行政執行處99年6月18日中
    執和92年營所稅執特專字第00074054號函在卷可憑。是兩造
    間因公司登記表徵之董事委任關係，將致原告私法上地位有
    受侵害之危險，且此項不明確得以確認判決予以排除，從而
    ，原告提起本件訴訟確認兩造間之董事委任關係不存在，應
    有確認利益。
三、被告經合法通知，均未於言詞辯論期日到場，核無民事訴訟
    法第386條各款所列情形，爰依原告之聲請，由其一造辯論
    而為判決。
貳、實體事項：
一、原告起訴主張：
（一）被告公司之董事長楊嚴屏為被告公司監察人楊牡丹之母，
      而被告公司另一董事楊蔡淑燕為楊嚴屏之媳婦，即楊嚴屏
      之子楊秋財之配偶，原告則為楊蔡淑燕之胞弟。原告先前
      僅曾同意被告公司列名其為股東，然均未參與經營被告公
      司之事務，或領取被告公司之任何董事酬勞，更從未表示
      過同意擔任被告公司之董事，故兩造間未曾成立董事之委
      任關係。惟原告竟於99年6月18日接獲法務部行政執行署
      臺中行政執行處函文，表示原告擔任被告公司之董事，要
      求原告繳納被告公司所欠繳之稅賦，暨說明被告公司之財
      產狀況及為必要之陳述，原告始知遭人冒名登記為被告公
      司之董事。而經原告閱覽被告公司之變更登記資料案卷後
      ，發現原告並未親自簽名或用印於被告公司相關之設立變
      更登記資料內，如其內有原告名義之內容，均非原告之筆
      跡，案卷中亦無原告之董事就任同意書。
（二）又，被告公司之董事長楊嚴屏業於98年間死亡，而如前所
      述，法務部行政執行署臺中行政執行處因原告登記為被告
      公司之董事，而要求原告繳納被告公司所欠繳之稅賦，暨
      說明被告公司之財產狀況及為必要之陳述，其相關函文均
      以原告為應受送達人而寄發，是兩造間因公司登記所表徵
      之董事委任關係，將致原告私法上地位有受侵害之危險，
      且此項不明確得以確認判決予以排除，原告自有提起本件
      訴訟確認兩造間之董事委任關係不存在，自有確認利益。
（三）本件經原告詢問被告公司另一董事楊蔡淑燕、當初之設立
      發起人楊秋財，查明為何以原告名義充當被告公司之董事
      ，並請其出庭作證，其中楊秋財並遭法院以偽造文書等罪
      名判決確定，與本件訴訟有相關連，爰請求上開二人出庭
      ，附此敘明。
（四）聲明：確認原告與被告公司間董事委任關係不存在。
二、被告未於言詞辯論期日到場，亦未提出書狀為任何聲明或
    陳述。
三、得心證之理由：
（一）按民事訴訟乃國家司法機關以解決當事人間關於私法上爭
      執為目的，所施行之程序，最高法院69年臺上字第4155號
      判例意旨參照。又得為確認之訴之標的者，應以私法上之
      法律關係為限。如因基於國家統治權之作用而生者，乃係
      公法上之法律關係，對之如有爭執，應循另一途徑，謀求
      救濟，最高法院70年臺上字第1042號判例意旨參照。另法
      律關係之存否雖不明確，而原告在私法上之地位並不因此
      而有受侵害之危險者，不得謂原告有即受確認判決之法律
      上利益，最高法院29年上字第473號判例意旨參照。復按
      民事訴訟法第二百四十七條所謂即受確認判決之法律上利
      益，須因法律關係之存否不明確，致原告在私法上之地位
      有受侵害之危險，而此項危險得以對於被告之確認判決除
      去之者，始為存在，最高法院27年上字第316號判例意旨
      參照。復按公法上之爭議，得依八十七年十月二十八日修
      正公布、於八十九年七月一日施行之行政訴訟法（下稱修
      正行政訴訟法）提起行政訴訟。所稱行政訴訟，指撤銷訴
      訟、確認訴訟及給付訴訟，此觀同法第二條及第三條之規
      定自明。而民事訴訟乃國家司法機關以解決當事人間之私
      法爭執為目的，所實行之程序，最高法院90年度臺抗字第
      142號判決意旨參照。另按確認之訴，若係就為訴訟標的
      之私法上權利或法律關係之成立或存在與否不明確而有爭
      執，認為有請求確認判決之必要，亦所謂有即受確認判決
      之法律上利益時，即得提起，並以其利害關係相對立而有
      爭執該私法上權利或法律關係之人為被告；倘所爭執者為
      公法上之權利或法律關係，或於私法上之權利或法律關係
      並無利害關係相對立之爭執，則為法所不許，最高法院89
      年度臺上字第2500號判決意旨參照。
（二）是以，民事訴訟之目的，在解決當事人間就私法上法律關
      係之爭執，且由於給付之訴、撤銷之訴，本質上均帶有確
      認之訴之確認效果，從而，確認之訴相較於其餘二種訴訟
      類型，本質上具有備位之效果，故在確認之訴中，首重即
      在於訴之利益之判斷。經查，本件原告據以提起本訴主張
      其與被告公司間之董事委任關係不存在，然就本件卷證資
      料以觀，並未見兩造間就此部分有何爭執。而原告亦自稱
      之所以提起本訴乃因接獲法務部行政執行署臺中行政執行
      處99年6月18日中執和92年營所稅執特專字第00074054號
      函，要求被告公司之負責人楊嚴屏、董事蔡淑燕、原告、
      監察人楊牡丹等，應於99年6月28日至該執行處，自動清
      償應納金額，或向該處據實報告財產狀況等情，有卷附前
      揭函文可參，而本院衡之前揭函文內容，係屬公法上之金
      錢給付義務，此亦經原告陳報狀（本院卷第84頁）所稱「
      原告係接獲起訴狀所附原證二之行政執行處通知函始知有
      遭執行公法上金錢給付之義務」，是以，本件原告起訴之
      利益，乃在於藉此判決，排除上揭公法上金錢給付義務甚
      明。
（三）然查，向來租稅實務或行政執行實務，往往對於納稅義務
      人公司之個別董事或代表人有所爭執，便要求當事人向民
      事庭提起確認董事委任關係不存在。然多數案例，均如同
      本件般，被告公司只要「消極」地不以書面或言詞陳述，
      則本件消極確認之訴，無異形成「並無訟爭當事人」之情
      況，法院此時之功能，純粹成為當事人欲免除公法上金錢
      給付義務之「橡皮圖章」，此當非民事訴訟程序之功能所
      在。
（四）又依前揭判決所示，行政訴訟法於87年修正後，已大幅放
      寬訴訟類型及於確認之訴及給付之訴後，行政訴訟之功能
      大為彰顯，向來因為行政訴訟類型不足，導致性質上屬公
      法事件，仍遁入民事程序之案件，應回歸其事件本質，而
      適用公法事件。而本件對原告之法律關係，有所爭執，且
      實益所在者，係稅務機關或行政執行機關，並非本件被告
      ，惟經本院通知財政部臺灣省中區國稅局及法務部行政執
      行署等利害關係人為參加訴訟，均無任何回應，從而對原
      告係「被告公司董事」乙節，有所爭執及實益者，既係上
      揭稅務機關或行政執行機關，但該等機關未為訴訟參加，
      導致民事程序上只呈現原告一造，於民事訴訟程序之「私
      法訟爭性」並不存在。
（五）另按事實為法律關係發生之特別要件者，在消極確認之訴
      ，應由被告就其存在負舉證之責任，在其他之訴，應由原
      告就其存在負舉證之責任，亦有最高法院28年上字第11號
      判例及98年度臺上字第1219號判決意旨參照。經查，本件
      經本院職權調閱被告公司之登記案件全卷，從設立之初，
      即見原告之身分證影本在卷，而被告公司於80年4月10日
      修正章程，及該次股東名冊上，均見原告之資料，另80年
      4月10日之後之股東臨時會議事錄，均迭次見原告擔任「
      紀錄」有上揭公司登記資料可參。而被告公司之董事長楊
      嚴屏，為被告公司法定代理人楊牡丹之母。董事蔡淑燕為
      董事長楊嚴屏之子楊秋財之配偶，原告又為蔡淑燕之弟，
      故公司之董事長、董事、監察人等，均彼此間有密切之親
      屬關係，且證人蔡淑燕於本院亦證稱係原告之姐姐，曾向
      原告稱公司人數不夠，故找原告擔任股東而向原告拿取身
      分證去當股東等語（參本院卷第38頁反面）。是以，從卷
      證資料以觀，原告當時確實知悉其身分用以擔任被告公司
      之股東甚明。
（六）另「知悉當股東」固然不等同「知悉當董事」，然本院基
      於職務上審理之經驗，此等「親屬間」成立公司，嗣後於
      公司積欠稅務或債務時，由親屬或股東之一人，以公司為
      被告，提起如本件之消極確認之訴，再援引上揭最高法院
      判例，並佐以被告「消極不到庭」，姑且不論被告消極不
      到庭及不積極舉證之原因為何，導致實體法律關係之認定
      上，幾乎呈現「必然勝訴」之情況，當事人間之訟爭性完
      全不存在，法院僅能依到庭之原告所述「形式上」認定兩
      造間董事關係不存在，此時法院猶如橡皮圖章甚明，既如
      前述。況本院復傳喚公司設立當時任發起人之證人楊秋茂
      （原名楊秋財）到庭，其對於當時設立過程及歷次會議紀
      錄為何記載「紀錄：蔡鴻銘」乙事，能確定「不是蔡鴻銘
      」所寫，但卻對「何人所寫」又表不知情，而推由已故之
      董事長楊嚴屏。本院綜合審酌，本件被告公司設立人、股
      東、董事及監察人等職務，均係有彼此親密關係之親屬擔
      任，組織成份單純，彼此間對於何人設立，何人發起，甚
      至何人製作上揭會議記錄等過程，殊無不知之理，然於嗣
      後公司經營不順或積欠公法上稅務時，再彼此間互諉不知
      ，並於程序中被告消極不出庭，造成不論訴訟程序，或實
      體法律關係上，均呈現一造之情況，此顯有違公平正義甚
      明。
（七）另此等訴訟，目前實務上當事人均透過私法上確認之訴為
      之，然私法上確認之訴，其僅能確定系爭當事人間法律關
      係是否存在，從而，對於本質上同一筆公法上稅務債務，
      由「個別」股東或董事提起民事消極確認之訴，其既判力
      並不及於其餘未經起訴之股東或董事，因此，勢必其餘股
      東，必須再以相同模式，再行起訴而取得勝訴判決。從而
      ，將造成公司有多少股東，就必須有多少民事消極確認之
      訴，但卻係解決「同一筆公法上爭議」之不公平情況。是
      以，本院認既然本件爭執原告法律關係之人，係稅務機關
      或行政執行機關，且數名股東或董事間之利益相同，均係
      針對同一筆公法上金錢給付義務，而今已有該等訴訟程序
      可資運用，即不應再以個別股東為原告，個別公司為被告
      ，逐一提起民事消極確認之訴。
（八）綜上所述，本院認本件係因稅務機關或行政執行機關針對
      原告，要求繳納稅款或陳報公司之財產，被告並非爭執其
      法律關係之人，當事人並不適格，且原告確認之訴之訴之
      利益乃在於排除公法上之金錢給付義務，其不安之狀態，
      並不能以民事上之確認判決將之除去，訴之利益亦不具備
      ，應認其主張無可採。從而，原告請求判決如聲明所示，
      為無理由，應予駁回。
四、兩造其餘主張及所提證據與本院上開論斷無涉或無違，不予
    贅述。
五、據上論結，本件原告之訴為無理由，依民事訴訟法第78條判
    決如主文。
中    華    民    國   100    年    5     月    24    日
                  民事第二庭   法   官  林慶郎
正本係照原本作成。
如對本判決上訴，須於判決送達後20日內向本院提出上訴狀。
中    華    民    國   100    年    5    月    24    日
                               書記官  王淑燕